【裁判字號】    97,交抗,1404
【裁判日期】    971128
【裁判案由】    聲明異議
【裁判全文】
臺灣高等法院臺中分院刑事裁定        97年度交抗字第1404號
抗  告  人  交通部公路總局新竹區監理所苗栗監理站
即原處分機關
代  表  人  張錦坤  址同上
受處分人    甲○○
上列抗告人因受處分人違反道路交通管理處罰條例之聲明異議案
件，不服臺灣苗栗地方法院中華民國97年10月28日所為裁定（97
年度交聲字第204號）提起抗告，本院裁定如下:
    主  文
抗告駁回。
    理  由
一、抗告意旨詳如附件抗告狀所載。
二、按汽車駕駛人，駕駛汽車經測試檢定有酒精濃度超過規定標
    準之情形者，處新台幣（下同）15,000元以上60,000元以下
    罰鍰，並當場移置保管其車輛及吊扣其駕駛執照1 年，道路
    交通管理處罰條例第35條第1項第1款定有明文。而所謂酒精
    濃度超過規定之標準者，依道路交通安全規則第114條第2款
    之規定，係指汽車駕駛人飲用酒類或其他類似物後其吐氣所
    含酒精濃度超過每公升0.25毫克或血液中酒精濃度超過0.05
    % 以上者。次按汽車駕駛人，因違反本條例及道路交通安全
    規則之規定，受吊銷駕駛執照處分時，吊銷其持有各級車類
    之駕駛執照，道路交通管理處罰條例第68條定有明文。此規
    定係於民國94年12月14日修正公布，並於95年3月1日施行，
    而修正前之道路交通管理處罰條例第68條則係規定「汽車駕
    駛人，因違反本條例及道路交通安全規則之規定，受吊扣或
    吊銷駕駛執照處分時，吊扣或吊銷其持有各級車類之駕駛執
    照」，觀其修法意旨，係以「原條文將違規駕駛人所持有之
    各級車類駕駛執照一併吊扣或吊銷，失之過酷，影響人民工
    作及生活甚鉅」為由，而刪除吊扣駕駛人駕駛執照時，『吊
    扣其持有各級車輛駕駛執照』之規定，是依現行道路交通管
    理處罰條例，已無得吊扣駕駛人所持有他級駕駛執照之依據
    存在，從而，於為吊扣駕駛人駕駛執照之處分時，自『僅得
    吊扣駕駛人違規時所駕駛該級車類之駕駛執照』，以限制其
    繼續駕駛該級車類行駛道路之權利（臺灣高等法院臺中分院
    97年度9 月份刑事庭庭務會議紀錄參照）。惟若駕駛人並無
    持有或遭註銷該級車類之駕駛執照，並非即無從執行吊扣駕
    駛執照之處分而不罰，僅係如何為適當處分及執行之問題，
    否則徒使道路交通管理處罰條例第35條第1項第1款、第67條
    第6項規定形同具文。
三、經查：
  (一)受處分人考領有職業大貨車駕駛執照，於97年9 月22日18時
    30分許，酒後騎乘車牌號碼ICQ-740 號重型機車，行經台一
    線143公里400公尺處，因「1.無照駕車（機車）、2.酒後駕
    車肇事（自摔A2）抽血酒測值211 mg/dl ，換算呼氣值相當
    於1.05mg/l（禁駛）」酒精濃度超過標準值之違規行為，為
    苗栗縣警察局通霄分局苑裡分駐所警員依道路交通管理處罰
    條例第22條第1項第4款及35條第1項第1款規定，掣單舉發其
    違規行為，並經原處分機關於97年10月8 日以竹監苗字第裁
    54 -F00000000號裁決書分別裁處罰鍰1,800元及45,000元，
    共46,800（此部分未聲明異議），並吊扣職業駕駛執照12個
    月，施以道安講習（此部分未聲明異議）等情，有上開舉發
    違反道路交通管理事件通知單及交通部公路總局新竹區監理
    所苗栗監理站竹監苗字第裁54-F00000000號違反道路交通管
    理事件裁決書各1 紙在卷可稽，並為異議人所不爭執，其前
    開違規事實足堪認定（前開關於無照駕駛及罰鍰，施以道安
    講習部分，受處分人均未聲明異議）。
  (二)本件受處分人既係駕駛重型機車違反道路交通管理處罰條例
    第35條第1項第1款之規定，揆諸前揭法律規定及說明意旨，
    原處分機關依法即僅能吊扣其重型機車駕駛執照，並無得吊
    扣受處分人持有他級駕駛執照之依據，自不得因異議人違規
    當時未領有重型機車駕駛執照，即吊扣其職業大貨車之駕駛
    執照以代之。是原處分機關以受處分人有上開違規行為，逕
    行裁處吊扣受處分人之職業大貨車駕駛執照，已難謂係適法
    之處分。又上開處置方式，雖可能產生無照駕駛之駕駛人，
    反而較有照駕駛之駕駛人得受有毋需吊扣駕駛執照處罰利益
    之疑慮，然行政行為，採取之方法所造成之損害不得與欲達
    成目的之利益顯失均衡，為行政程序法第7條第3款所明定，
    本件受處分人於違規當時並無重型機車駕駛執照可供吊扣，
    原處分機關因此吊扣受處分人職業大貨車之駕駛執照，雖可
    達成完全杜絕異議人將來繼續酒醉駕車之目的，惟亦同時造
    成剝奪異議人駕駛職業大貨車之結果，對其生活影響甚大，
    甚而危及其就業謀生問題，此所造成之損害，與欲達成目的
    之利益（限制異議人駕駛重型機車，以預防酒醉駕駛重型機
    車所造成之危害）顯失均衡，復與前揭道路交通管理處罰條
    例第68條之修法意旨亦不相符合，益見其處分違法之處，自
    有未恰。
  (三)至原處分機關移送書雖援引交通部93年8月10日交路字第093
    000822 7號、97年4月10日交路字第0970025008 號函釋，認
    有領有聯結車、大客車、大貨車或小型車駕駛執照，於駕駛
    重型機車而違反道路交通管理處罰條例第35條時，仍可吊扣
    其所持有之其他駕駛執照等語。惟按法官依據法律獨立審判
    ，為憲法第80條所明定，且依司法院大法官會議釋字第13 7
    號、第216 號解釋意旨，各機關依其職掌就有關法規為釋示
    之行政命令，法官於審判案件時，固可予以引用，但仍得依
    據法律，表示適當之不同見解，並不受其拘束。而道路交通
    管理處罰條例第68條規定業經修正，且行政行為採取之方法
    所造成之損害不得與欲達成目的之利益顯失均衡，均如前述
    ，準此，交通部前開函文於此自不宜再予援用，併予敘明。
    且依上開所述道路交通管理處罰條例第68條修正後即本件行
    為時之新法，既已將「吊扣各級車類」規定刪除，則本件原
    處分機關裁處吊扣受處分人職業大貨車駕駛執照12個月，顯
    逾道路交通管理處罰條例第68條規範。
四、綜上，受處分人確有騎乘重型機車「酒精濃度超過規定標準
    」之違規情形，則就吊扣其重型機車駕駛執照12個月部分，
    僅係如何為適當處分及執行之問題，尚不能因受處分人於違
    規當時僅持有職業大貨車駕駛執照，即認此部分免罰。準此
    ，原審因而認抗告人依道路交通管理處罰條例第35條第1 項
    第1 款之規定，裁處吊扣受處分人職業大貨車駕駛執照12個
    月，尚有不當，因而將原處分關於「吊扣駕駛執照12個月」
    部分，並就撤銷部分改諭知如原裁定主文第2項所示「甲○
    ○駕駛重型機車，經測定酒精濃度超過規定標準，吊扣重型
    機車駕駛執照1 年。」之處罰，本院經核並無不合。抗告人
    猶執前詞，指摘原裁定不當，為無理由，應予駁回。
五、據上論結，應依道路交通案件處理辦法第26條，刑事訴訟法
    第412 條，裁定如主文。
中    華    民    國    97    年    11    月    28    日
            刑事第五庭    審判長法  官  趙  春  碧
                                法  官  賴  恭  利
                                法  官  何  秀  燕
以上正本證明與原本無異。
不得再抗告。
                                書記官  阮  正  枝
中    華    民    國    97    年    11    月    28    日


司法院資訊處製作；財團法人民間司法改革基金會備份。
